ACORDAO-COMPLETO-2496168

ACÓRDÃO 18429/2021 ATA 38/2021 - SEGUNDA CÂMARA

VISTOS, relatados e discutidos estes autos em que se aprecia recurso de reconsideração interposto por José Petrúcio Oliveira Barbosa contra o Acórdão 11327/2020-TCU-Segunda Câmara, que julgou suas contas irregulares, imputando-lhe débito e aplicando-lhe multa em razão da não execução do objeto do Contrato de Repasse 0188456-69/2005 (Siafi 550096) celebrado entre o Ministério da Agricultura, Pecuária e Abastecimento (Mapa) e o Município de Igaci/AL, 
ACORDAM os Ministros do Tribunal de Contas da União, reunidos em sessão da Segunda Câmara, ante as razões expostas pelo Relator, em:
9.1. com base nos arts. 32, inciso I, e 33 da Lei 8.443/1992, conhecer e dar provimento ao recurso de reconsideração, para anular o acórdão recorrido apenas em relação ao recorrente, arquivando-se os autos, quanto a ele, sem julgamento de mérito;
9.2. manter inalterado o Acórdão 11327/2020-TCU-Segunda Câmara quanto aos ex-prefeitos Agnaldo Cavalcante de Lisboa e Antônio Eduardo Barbosa Amaral; e
9.3. dar ciência deste acórdão ao recorrente, aos demais interessados e ao Procurador-chefe da Procuradoria da República no Estado de Alagoas.

Recurso de reconsideração interposto por José Petrúcio Oliveira Barbosa contra o Acórdão 11.327/2020 - TCU - Segunda Câmara

Segunda Câmara

Prefeitura Municipal de Igaci - AL.

3. Recorrente: José Petrúcio Oliveira Barbosa (XXX.294.254-XX).

13.1. Ministros presentes: Augusto Nardes (na Presidência), Aroldo Cedraz, Raimundo Carreiro e Bruno Dantas (Relator).
13.2. Ministro-Substituto presente: André Luís de Carvalho.

BRUNO DANTAS

Ministro Raimundo Carreiro.

Cuidam os autos de recurso de reconsideração interposto por José Petrúcio Oliveira Barbosa, ex-Prefeito de Igaci/AL, contra o Acórdão 11327/2020-TCU-Segunda Câmara (peça 49) . 
A tomada de contas especial que deu origem a estes autos foi instaurada pela Caixa Econômica Federal em razão da não execução do objeto do Contrato de Repasse 0188456-69/2005 (Siafi 550096) realizado entre o Ministério da Agricultura, Pecuária e Abastecimento (Mapa) e aquela municipalidade. O objeto da pactuação compreendia o apoio a projetos de desenvolvimento do setor agropecuário (construção de matadouro) , com a transferência de recursos federais da ordem de R$ 195.000,00 e, a título de contrapartida, R$ 7.000,00 (peça 1, p. 66-76 e p. 98-112) .
A deliberação recorrida, relatada pelo Ministro Raimundo Carreiro, apresentou o seguinte teor: 
" (..) 
9.1 considerar revéis o Sr. José Petrúcio Oliveira Barbosa (CPF XXX.294.254-XX) , prefeito de Igaci/AL no período de 1º/1/2005 a 31/3/2008 e o Sr. Agnaldo Cavalcante de Lisboa (CPF 020.423.624- 09) , prefeito de Igaci/AL no período de 1º/4/2008 a 31/12/2008, para todos os efeitos, dando-se prosseguimento ao processo, com fulcro no art. 12, § 3º, da Lei 8.443/92;
9.2 julgar irregulares, nos termos dos arts. 1º, inciso I, 16, inciso III, alínea "c", § 2º, da Lei 8.443/92, c/c os arts. 19 e 23, inciso III, da mesma Lei, e com arts. 1º, inciso I, 209, inciso III, 210 e 214, inciso III, do Regimento Interno/TCU, as contas de José Petrúcio Oliveira Barbosa (CPF 087.294.254- 68) , prefeito de Igaci/AL no período de 1º/1/2005 a 31/3/2008, do Sr. Agnaldo Cavalcante de Lisboa (CPF XXX.423.624-XX) , prefeito de Igaci/AL no período de 1º/4/2008 a 31/12/2008, e do Sr. Antônio Eduardo Barbosa Amaral (CPF XXX.562.374-XX) , prefeito de Igaci/AL no período de 1º/1/2009 a 31/12/2012, condenando-os ao pagamento solidário da importância especificada, atualizada monetariamente e acrescida dos juros de mora, calculada a partir da data discriminada até a data do efetiva quitação do débito, fixando-lhes o prazo de quinze dias, para que comprovem, perante o Tribunal, o recolhimento da quantia aos cofres do Tesouro Nacional, nos termos do art. 23, inciso III, alínea "a", da lei 8.443/92;
VALOR ORIGINAL (R$)	DATA DA OCORRÊNCIA
68.800,77			22/8/2008
9.3 aplicar individualmente aos Srs. José Petrúcio Oliveira Barbosa, Agnaldo Cavalcante de Lisboa e Antônio Eduardo Barbosa Amaral, a multa prevista no art. 57 da Lei 8.443/1992 c/c o art. 267 do RI/TCU, no valor de R$ 5.000,00 (cinco mil reais) , fixando-lhes o prazo de 15 (quinze) dias, a contar da notificação, para que comprovem, perante o Tribunal (art. 214, III, a, do Regimento Interno do TCU) , o recolhimento da dívida aos cofres do Tesouro Nacional, atualizada monetariamente desde a data deste acórdão até a do efetivo recolhimento, se pagas após o vencimento;
 (..) "
Admitido o processamento do recurso, porquanto preenchidos os requisitos previstos nos arts. 32, inciso I, e 33 da Lei 8.443/1992, conferi efeito suspensivo aos itens 9.2, 9.3 e 9.4 do acórdão recorrido em relação ao recorrente, estendendo-o aos demais devedores solidários (peça 74) . 
Instruído o presente feito, faço reproduzir, com os ajustes que julgo pertinentes, o exame técnico e o encaminhamento oferecidos pela Secretaria de Recursos deste Tribunal (peça 91) , que contou com a anuência do corpo diretivo da unidade (peça 92)  e do Ministério Público junto ao TCU (peça 93) : 
" (..) 
HISTÓRICO
2. A Caixa Econômica Federal instaurou processo de Tomada de Contas Especial (TCE) , em face do então prefeito do Município de Igaci/AL, Antônio Eduardo Barbosa Amaral (gestão 2009-2012) , ante a não execução do objeto do Contrato de Repasse 0188456-69/2005 (Siafi 550096) realizado entre o Ministério da Agricultura, Pecuária e Abastecimento (Mapa) e aquela municipalidade. O objeto da pactuação compreendia o apoio a projetos de desenvolvimento do setor agropecuário (construção de matadouro) , com a transferência de recursos federais da ordem de R$ 195.000,00 e, a título de contrapartida, R$ 7.000,00 (peça 1, p. 66-76 e p. 98-112) .
2.1. Uma vez processada a TCE em sua fase interna (peça 1) , os autos foram encaminhados à Secretaria de Controle Externo no Estado de Alagoas (Secex/AL) que, inicialmente, propôs a citação do apenas um dos responsáveis da cadeia de responsabilização (peça 3 e 4) . No entanto, posteriormente, o relator a quo, Ministro Raimundo Carreiro, entendeu que a citação, por envolver irregularidades entre várias gestões municipais (entre os exercícios de 2005 e 2012) , deveria recair sobre todos os gestores envolvidos nos três mandatos eletivos (peça 31) asseverando que:
' (...) 
a) Sr. José Petrúcio Oliveira Barbosa - Prefeito na Gestão de 2005 a 31/3/2008 
Assinou o Contrato de Repasse 0188456-69/2005/MAPA/CAIXA em 30/12/2005 (peça1, p. 110) .
Assinou o primeiro Termo Aditivo em 30/4/2007 (peça 1, p. 114) , no qual a contrapartida municipal foi elevada para um total de R$ 305.000,00 (trezentos e cinco mil reais) , quando o valor inicialmente fixado tinha sido de R$ 7.000,00 (peça 1, p. 100) .
Assumiu, assim, um compromisso financeiro maior que o Concedente, o que não é muito comum nesse tipo de acordo, que, em geral, confere ao Concedente a responsabilidade pelo maior aporte financeiro, como tinha sido acordado no Contrato de Repasse original.
A liberação dos recursos só ocorreu em agosto de 2008, quando não mais estava à frente da gestão municipal, uma vez que seu mandato se estendeu de 2005 a 31/3/2008.
Embora não tenha gerido os recursos federais, toda a interlocução com a Caixa foi por ele realizada, o que comprometeu o município a um aporte de recursos que não se mostra compatível com o seu porte. Essa assunção de responsabilidade financeira, certamente, teve reflexos negativos para as gestões posteriores, que diante do compromisso assumido (contrapartida) não tiveram o fôlego financeiro para dar seguimento ao empreendimento.
 (...) 
19. Destarte, em termos de nexo de causalidade, não vejo que só a conduta do Sr. Antônio Eduardo Barbosa Amaral foi decisiva para a ocorrência do dano, mas as condutas dos prefeitos anteriores (Sr. José Petrúcio Oliveira Barbosa e Sr. Agnaldo Cavalcante de Lisboa) , um que iniciou a obra e outro que efetivamente deu continuidade a obra e geriu a parcela dos recursos liberada pela Caixa Econômica Federal em 22/8/2008.
20. Nesse momento processual, diante do comprovado dano ao erário ocasionado pela paralisação da obra do matadouro público do Município de Igaci/AL, cabe realizar a citação solidária dos ex-Prefeitos José Petrúcio Oliveira Barbosa (Gestão de 2005 a 31/3/2008) , Agnaldo Cavalcante de Lisboa (Gestão de 1/4/2008 a 31/12/2008) e Antônio Eduardo Barbosa Amaral (Gestão de 1/1/2009 a 31/12/2012) , para que tragam à baila alegações de defesa com relação à execução parcial do objeto pactuado no Contrato de Repasse 0188456-69/2005 (Siafi 550096) , a qual não trouxe qualquer funcionalidade ou utilidade para a comunidade ('a obra encontra-se somente com o esqueleto edificado e algumas alvenarias' - peça 1, p. 164) .
21. Diante das considerações aqui alinhadas, que tratam, em grande medida, do adequado estabelecimento da cadeia de responsáveis, devolvo os autos para que a Secex/AL promova as citações necessárias para a responsabilização pela execução parcial do objeto pactuado no Contrato de Repasse 0188456-69/2005.'
2.2. No que pertine à presente análise, foi realizada a citação do recorrente (gestão municipal de 2005 a 2008) , em solidariedade com os outros dois gestores municipais (peça 32-34) , em face da seguinte irregularidade (peça 40) :
 (...) 
a) Irregularidade: não comprovação da boa e regular aplicação dos recursos do Contrato de Repasse 0188456-69/2005 (Siafi 550096) , em razão da execução parcial do objeto pactuado sem acarretar nenhuma funcionalidade ou utilidade para a comunidade;
b) Conduta: deixarem de comprovar a boa e regular aplicação dos recursos do Contrato de Repasse 0188456-69/2005 (Siafi 550096) , em razão da execução parcial do objeto pactuado sem acarretar nenhuma funcionalidade ou utilidade para a comunidade;
c) Dispositivos violados: art. 70, parágrafo único, da Constituição Federal; art. 93 do Decreto-Lei 200, de 1967; arts. 22 e 28 da IN/STN 1/1997; cláusulas terceira, item 3.2, letra 'a', e décima segunda do contrato de repasse.
 (...) 
Débito:
R$ 68.800,77, em 22/8/2008.
2.3. Em 10/1/2020, foi realizada a citação do recorrente no mesmo endereço constante na base de dados da Receita Federal (Sistema CPF) , conforme pesquisa à peça 44 e comprovante de aviso de recebimento (AR) à peça 42. Ao deixar de apresentar suas alegações de defesa, foi reconhecida a situação de revelia do responsável pela Secex/AL que apresentou proposta para que as presentes contas fossem julgadas irregulares com a imputação do débito e aplicação da multa prevista no art. 57 da Lei 8.443/1992 (peças 45-47) . O Ministério Público junto a este Tribunal (MP/TCU) assinalou sua concordância à proposta da unidade técnica de origem (peça 48) .
2.4. Em 13/10/2020, acolhendo os mencionados posicionamentos, foi prolatado o Acórdão 11327/2020-TCU-Segunda Câmara, nos termos subscritos no subitem 1.1 deste Exame. 
2.5. Irresignado com aquele julgado, o responsável, ora recorrente, apresenta recurso de reconsideração o qual se passa à análise.
ADMISSIBILIDADE 
3. O exame de admissibilidade desta Secretaria (peça 71) propôs que o recurso fosse conhecido e concedido efeito suspensivo aos itens 9.2, 9.3 e 9.4 do acórdão recorrido. Por meio de despacho (peça 74) , o relator, Ministro Bruno Dantas, ratificou aquele exame estendendo aquele efeito aos demais devedores solidários.
MÉRITO
4. Delimitação
4.1. Constitui objeto do presente exame analisar:
a) em sede preliminar:
a.1) se, em face do julgamento no Supremo Tribunal Federal do RE 636.886 (Tema 899) , incide a prescrição;
a.2) se, a par do longo período de tempo entre a ocorrência do débito e a citação válida do responsável, houve cerceamento à defesa do responsável; 
a.3) se a citação é válida; e
b) no mérito, se o acórdão deve ser reformado ante a reanálise dos elementos contidos nos autos e o argumento de insuficiência de documentos referentes ao julgamento. 
5. Incidência da prescrição
5.1. O recorrente requer que se aplique a prescrição administrativa (peça 70, p. 2) . De ofício, se analisam os reflexos quanto ao que foi decidido no âmbito da repercussão geral no Supremo Tribunal Federal (Tema 899) , RE 636.886 (de relatoria do Ministro Alexandre de Moraes) , de forma a verificar a incidência, ou não, da prescrição do débito e da multa imputados ao recorrente.
Análise:
5.2. Considerando a incidência da prescrição com base na Lei 9.873/1999, o posicionamento sugerido é pelo provimento do recurso.
5.3. Até recente decisão do STF sobre o tema, se verificava a existência de dois encaminhamentos distintos quanto à incidência da prescrição sobre o débito e a pretensão punitiva.
5.4. Na primeira, o entendimento deste Tribunal quanto ao débito era pela sua imprescritibilidade, nos termos da Súmula TCU 282 ('as ações de ressarcimento movidas pelo Estado contra os agentes causadores de danos ao erário são imprescritíveis') , e, em relação à pretensão punitiva, se aplica o que foi decidido em incidente de uniformização de jurisprudência, Acórdão 1441/2016-TCU-Plenário (relatoria do Ministro Walton Alencar Rodrigues) , onde se firmou, em termos gerais, o entendimento de que a pretensão punitiva do TCU subordina-se ao prazo geral de prescrição indicado no art. 205 da Lei 10.406/2002 (Código Civil) , qual seja dez anos, com as seguintes determinações:
' (...) 
9.1. deixar assente que:
9.1.1. a pretensão punitiva do Tribunal de Contas da União subordina-se ao prazo geral de prescrição indicado no art. 205 do Código Civil;
9.1.2. a prescrição a que se refere o subitem anterior é contada a partir da data de ocorrência da irregularidade sancionada, nos termos do art. 189 do Código Civil;
9.1.3. o ato que ordenar a citação, a audiência ou oitiva da parte interrompe a prescrição de que trata o subitem 9.1.1, nos termos do art. 202, inciso I, do Código Civil;
9.1.4. a prescrição interrompida recomeça a correr da data em que for ordenada a citação, a audiência ou oitiva da parte, nos termos do art. 202, parágrafo único, parte inicial, do Código Civil;
9.1.5. haverá a suspensão da prescrição toda vez que o responsável apresentar elementos adicionais de defesa, ou mesmo quando forem necessárias diligências causadas por conta de algum fato novo trazido pelos jurisdicionados, não suficientemente documentado nas manifestações processuais, sendo que a paralisação da contagem do prazo ocorrerá no período compreendido entre a juntada dos elementos adicionais de defesa ou da peça contendo o fato novo e a análise dos referidos elementos ou da resposta da diligência, nos termos do art. 160, §2º, do Regimento Interno;
9.1.6. a ocorrência desta espécie de prescrição será aferida, independentemente de alegação da parte, em cada processo no qual haja intenção de aplicação das sanções previstas na Lei 8.443/1992;
9.1.7. o entendimento consubstanciado nos subitens anteriores será aplicado, de imediato, aos processos novos (autuados a partir desta data) bem como àqueles pendentes de decisão de mérito ou de apreciação de recurso por este Tribunal.'
5.4.1. Dessa forma, no presente caso concreto, segundo o atual entendimento deste Tribunal (Súmula/TCU 282) , não incide a prescrição o débito imputado ao recorrente porquanto imprescritível.
5.4.2. Em relação à prescrição da pretensão punitiva deve ser considerada como data a quo o dia seguinte ao término do prazo final para entrega da prestação de contas. No presente caso concreto, consta que a última prorrogação da vigência do contrato de repasse em questão se deu, de ofício pela concedente, em 23/9/2014 (peça 1, p. 148 - sessão de 'Extratos de Termos Aditivos' da Caixa Econômica Federal) , o que resulta na inadimplência no dever de prestar contas, após 60 dias daquele prazo, ou seja, a partir de 23/11/2014.
5.4.3. Como a citação do recorrente se deu em 20/1/2020 (vide item 2.3 deste Exame) , não transcorreu prazo prescricional superior de dez anos aludido no art. 205 do Código Civil.  
5.5. Já o segundo encaminhamento sobre a tese em questão, diz respeito à adoção do prazo prescricional quinquenário, nos termos do que dispõe a Lei 9.873/1999. Neste contexto, já há considerações sobre esse tema no âmbito desta Serur nos autos do TC Processo 019.571/2015-1. 
5.5.1. Por economia processual, juntou-se a estes autos (peça 90) , cópia do exame e do pronunciamento desta unidade naquele processo, em que foram fundamentadas as seguintes premissas e que serão consideradas no presente exame:
a) ao julgar o RE 636.886, o STF conferiu nova interpretação ao art. 37, § 5º, da Constituição Federal, fixando a tese de que 'é prescritível a pretensão de ressarcimento ao erário fundada em decisão de Tribunal de Contas';
b) as pretensões punitiva e de ressarcimento devem observar o mesmo regime na atividade de controle externo, dado o objetivo comum da prescrição, de fixar prazo para o Tribunal de Contas agir, caracterizar o ilícito, identificar seu autor, dimensionar as consequências da conduta e impor as consequências legais, independentemente de tais consequências terem natureza punitiva ou ressarcitória; e
c) até que sobrevenha norma específica, entende-se que a prescrição das pretensões punitiva e de ressarcimento, no processo de controle externo, deve observar o regime Lei 9.873/1999, na linha dos recentes pronunciamentos do STF a respeito. Assim, sem prejuízo de se realizar o exame da prescrição também segundo o prazo decenal previsto no Código Civil, o critério adotado, na formulação da proposta de encaminhamento, será o da Lei 9.873/1999.
5.5.2. Com essas explicações adicionais, se passa à análise da prescrição no caso em exame considerando o contexto das premissas indicadas anteriormente. 
5.5.2.1. O artigo 1º da Lei 9.873/1999 estabelece que 'Prescreve em cinco anos a ação punitiva da Administração Pública Federal, direta e indireta, no exercício do poder de polícia, objetivando apurar infração à legislação em vigor, contados da data da prática do ato ou, no caso de infração permanente ou continuada, do dia em que tiver cessado'. No entanto, o disposto nos incisos I e II do art. 2º da mesma lei (redação dada pela Lei 11.941/2009) estabelecem que: ' (...) Interrompe-se a prescrição da ação punitiva: I - pela notificação ou citação do indiciado ou acusado, inclusive por meio de edital;' e 'II - por qualquer ato inequívoco, que importa a apuração do fato'.
5.5.2.2. Por envolver múltiplos períodos de gestão municipal e pelo fato da infração ter natureza permanente (não conclusão de obra pública) , a data de início para contagem do prazo prescricional, nos termos do caput do art. 1º da Lei 9.873/1999, deve ser o dia em que a irregularidade se demonstrou definitivamente comprovada, com a emissão do parecer técnico à peça 1, p. 158-162, datado de 6/4/2010. 
5.5.2.3. Da análise dos diversos incidentes processuais se constatam as seguintes causas interruptivas de prescrição, envolvendo os atos referentes a todos os responsáveis arrolados no acórdão recorrido:
	Ocorrências
	Fundamento legal da interrupção do prazo prescricional
	Localização nos autos

	1 - Notificação da irregularidade, na fase interna de TCE, de Antônio Eduardo Barbosa Amaral, em 26/11/2012
	Inciso I do art. 2º da Lei 9.873/1999
	peça 1, p. 16-18

	2 - Expediente dirigido ao Município de Igaci/AL, em face da irregularidade, solicitando informações sobre a continuidade da obra ou a devolução dos recursos, em 5/7/2013
	Inciso II do art. 2º da Lei 9.873/1999
	peça 1, p. 20-22 

	3 - Notificação da irregularidade por edital, na fase interna de TCE, de Agnaldo Cavalcante de Lisboa, em 9/6/2014
	Inciso I do art. 2º da Lei 9.873/1999
	peça 1, p. 10-14

	4 - Primeira citação no TCU de Antônio Eduardo Barbosa Amaral, em 30/11/2017
	Inciso I do art. 2º da Lei 9.873/1999
	peça 11 e AR à peça 12

	5 - Segunda citação no TCU de Antônio Eduardo Barbosa Amaral, em 23/10/2019
	Inciso I do art. 2º da Lei 9.873/1999 
	peça 35 e AR à peça 36

	6 - Citação no TCU de José Petrúcio Oliveira Barbosa, em 10/1/2020
	Inciso I do art. 2º da Lei 9.873/1999
	peça 40 e AR à peça 42

	7 - Citação no TCU de Agnaldo Cavalcante de Lisboa, em 10/1/2020
	Inciso I do art. 2º da Lei 9.873/1999
	peça 39 e AR à peça 41 

5.5.2.4. Da análise sobre as ocorrências na mencionada tabela e considerando que a interrupção do prazo do item 2 da tabela se aplicada a todos os responsáveis, ocorrida em 5/7/2013, conclui-se que:
a) a prescrição opera em relação à situação processual do recorrente, tendo em vista que transcorreu interregno de tempo superior entre 5/7/2013 e a sua citação perante este Tribunal, ocorrida em 10/1/2020 (item 6 da tabela) ;
b) no mesmo sentido, se verifica que a prescrição se operou em relação ao ex-Prefeito Agnaldo Cavalcante de Lisboa pelo exaurimento do prazo quinquenal entre a sua notificação na fase interna da TCE (item 3 da Tabela) e a sua citação no TCU (item 7 da tabela) ; e
c) diversamente, quanto ao ex-Prefeito Antônio Amaral, em face das duas interrupções de prazos prescricionais decorrentes de suas citações ocorridas em momentos distintos, respectivamente, em 2017 e 2019 (itens 4 e 5 da tabela) , conjugadas à interrupção ocorrida em 5/7/2013, não incide a prescrição.
5.5.2.5. Ademais, há que se assinalar que os demais incidentes processuais verificados nestes autos não se caracterizam como interruptivos prescricionais, sob a hipótese de ato inequívoco de apuração, por serem despachos de mero expediente, pareceres técnicos/financeiros ou relatórios opinativos. Sobre o tema, transcreve-se excerto publicado na Revista de Doutrina do Tribunal Regional Federal da 4ª Região, 'Prescrição Administrativa na Lei 9.873, de 23.11.99: entre simplicidade normativa e complexidade interpretativa', de autoria de Marcelo Madureira Prates (link eletrônico: https://revistadoutrina.trf4.jus.br/index.htm?https://revistadoutrina.trf4.jus.br/artigos/edicao010/marcelo_prates.htm) , verbis:
' (...) 
Passando do gênero à espécie, releva determinar, ainda que de forma meramente exemplificativa, o que pode e o que não pode ser considerado ato inequívoco de apuração (inciso II do art. 2º da Lei 9.873/99) , diante da equivocidade da expressão (19) . No plano abstrato, ficou definido que ato inequívoco que importe apuração do fato diz respeito à reunião de elementos mínimos de convicção para a caracterização de um ilícito (materialidade do fato + autoria) . É dizer, são atos de apuração do fato ilícito todos os atos que a autoridade administrativa pratique visando à coleta de elementos indiciários sobre a materialidade do fato e a sua autoria, ou ainda, todos os atos investigativos.
Com base nesse quadro abstrato, julgamos que não são atos inequívocos de apuração, exatamente por não envolveram investigação alguma de fatos, os atos de impulso processual, como a circulação dos autos pelas diversas áreas técnicas da Administração envolvidas no processo, ainda que sejam emitidas manifestações ou despachos, nem tampouco os pareceres, meros atos opinativos que analisam fatos e sugerem providências, nem ainda a abertura do processo administrativo punitivo, pois ele só é aberto depois que se sabe, geralmente por indícios, qual é o fato ilícito praticado e quem é o responsável pela sua prática, isto é, o ato de apuração é antecedente necessário do ato de abertura do processo administrativo.
Entre parênteses, note-se outra vez mais que os atos inequívocos de apuração não podem ser confundidos com o despacho previsto no § 1º do art. 1º da Lei 9.873/99, pois existirão atos que não servirão para interromper o prazo prescricional qüinqüenal por não envolverem apuração do fato, mas que serão aptos a interromper o prazo trienal conducente à paralisação fatal do processo administrativo por configurarem despacho.
De outro modo, são, sim, atos inequívocos de apuração a investigação de irregularidades realizada pela autoridade administrativa no exercício do seu poder fiscalizador ainda que de forma indireta (p. ex., por meio de verificação remota de dados regularmente enviados pelo administrado) , a remessa de correspondências ao suposto infrator pedindo esclarecimentos sobre fatos - desde que comprovadamente recebidas por ele e ainda que sem resposta - e as correspondências dirigidas a terceiros e por eles recebidas visando a confirmar a existência ou a natureza de fatos supostamente irregulares praticados por outra pessoa.
Importante, mormente no que toca à fiscalização indireta exercida por muitas autoridades administrativas, é que os atos de apuração praticados estejam materializados em algum documento que seja apto a comprovar a data em que foram realizados, pois sem uma data precisa não se pode fixar quando a prescrição foi interrompida. Aliás, é esse o único sentido que conseguimos retirar do qualificador inequívoco presente no inciso II do art. 2º da Lei 9.873/99.' 
5.5.2.6. Quanto à eventual incidência da prescrição intercorrente, nos termos do § 1º do art. 1º da Lei 9.873/1999 ('Incide a prescrição no procedimento administrativo paralisado por mais de três anos, pendente de julgamento ou despacho, cujos autos serão arquivados de ofício ou mediante requerimento da parte interessada, sem prejuízo da apuração da responsabilidade funcional decorrente da paralisação, se for o caso') , não se verifica nos autos a sua paralisação processual por interregno de tempo superior a três anos.
5.6. Assim sendo, há que ser dado provimento à preliminar de prescrição invocada pelo recorrente, estendendo o mesmo entendimento ao ex-Prefeito Agnaldo Cavalcante de Lisboa.
6. Cerceamento de defesa
6.1. Em outra preliminar, citando precedente deste Tribunal e o disposto no art. 5º do § 4º da IN/TCU 56/2007, o recorrente alega que houve cerceamento a sua defesa haja vista já ter transcorrido prazo superior a dez anos entre o fato gerador desta TCE e a sua citação. Com efeito, o acórdão recorrido reconheceu que sua gestão foi até 31/3/2008 ao passo sua citação ocorreu em 10/1/2020 (peça 70, p. 2-5) .
Análise:
6.2. Assiste razão ao recorrente.
6.3. Ao contrário dos dois ex-prefeitos municipais de Igaci/AL, sucessores à gestão do recorrente (itens 1 e 3 da tabela lançada no subitem 5.5.2.3 deste Exame) , não consta dos autos que houve a sua notificação na fase interna deste processo de TCE. O conhecimento da irregularidade objeto da citação do recorrente só ocorreu em 10/1/2020 ao passo que seu último praticado (elevando a contrapartida municipal para R$ 305.000,00) , aconteceu por ocasião de sua assinatura no primeiro termo aditivo ao Contrato de Repasse 188.456-69/2005, realizada em 30/4/2007 (peça 1, p. 114) .
'6.4. Dessa forma, transcorreu interregno de tempo superior a doze anos o que inviabiliza, sobremaneira, o exercício da ampla defesa, do contraditório, da garantia de produção de provas e do devido processo legal à vista do que já foi decidido em diversos julgamentos deste Tribunal, exemplo do Acórdão 9592/2015-TCU-Segunda Câmara (relatoria Marcos Bemquerer) , excerto:
 (...) 
9. De conformidade com as informações da autarquia, a prestação de contas foi submetida a exames por meio da Informação n. 38, de novembro de 2010, e a partir daí foram adotadas medidas administrativas para solicitar a regularização das pendências junto ao ex-gestor e à Prefeitura Municipal, as quais não obtiveram sucesso, sendo que a primeira notificação do responsável pela entidade concedente ocorreu pelo Ofício 104/2010, de 22/11/2010 (peça 1, p. 397) , recebido em 09/12/2010 (AR à peça 2, p. 24) , ou seja, após transcorridos aproximadamente doze anos da data de ocorrência do dano.
 (...) 
11. Como bem ressalta o Procurador, a jurisprudência deste Tribunal é no sentido de que o longo transcurso de tempo entre a ocorrência do fato gerador e a primeira notificação ao interessado compromete sobremaneira o exercício da ampla defesa, do contraditório, da garantia da produção de provas e do devido processo legal por parte do responsável, cabendo promover o arquivamento dos autos (v.g. Acórdão 462/2009-TCU-Plenário, 1.077/2012 e 1.179/2013, da 1ª Câmara, e 1.280/2015, da 2ª Câmara, entre outros julgados) .'
6.5. Por fim, é importante consignar que a circunstância declinada para a citação do recorrente diz respeito ao aumento significativo da contrapartida que, ao final, teria comprometido ' (...) o município a um aporte de recursos que não se mostra compatível com o seu porte. Essa assunção de responsabilidade financeira, certamente, teve reflexos negativos para as gestões posteriores, que diante do compromisso assumido (contrapartida) não tiveram o fôlego financeiro para dar seguimento ao empreendimento' (vide item 2.1 deste Exame) . Para se contrapor a tal assertiva se faz necessária produção de provas àquele tempo tanto no âmbito municipal, como no âmbito da concedente, e o longo decorrer do tempo acaba por inviabilizar o regular exercício daquele direito.
7. Validade da citação
7.1. A última preliminar invocada pelo recorrente diz respeito à invalidade de sua citação pelo fato de que não se deu de forma pessoal e a assinatura do recebedor é ilegível (peça 70, p. 5-7) .
Análise:
7.2. Não se verifica invalidade na citação do recorrente.
7.3. No âmbito deste Tribunal, em face do disposto no inciso I do art. 22 da Lei 8.443/1992, as notificações de citação são regidas pelas disposições do art. 179 do Regimento Interno do TCU (RI/TCU) que prevê:
Art. 179. A citação, a audiência ou a notificação, bem como a comunicação de diligência e de rejeição de alegações de defesa, far-se-ão:
I - mediante ciência da parte, efetivada por servidor designado, por meio eletrônico, fac-símile, telegrama ou qualquer outra forma, desde que fique confirmada inequivocamente a entrega da comunicação ao destinatário;
II - mediante carta registrada, com aviso de recebimento que comprove a entrega no endereço do destinatário;
III - por edital publicado nos órgãos oficiais, quando o seu destinatário não for localizado. [grifos]
7.4. Nesse contexto, é entendimento sedimentado no âmbito deste Tribunal que a entrega do ofício de citação se dê, validamente, 'no endereço do destinatário', se for utilizada a informação de endereço constante no sistema CPF da Receita Federal, nos termos que foi decidido em diversos acórdãos, a exemplo dos Acórdão:
a) 1.504/2012-TCU-Segunda Câmara (relatoria do Ministro Augusto Nardes) :
'O aviso de recebimento dos Correios (AR) , fazendo prova de que a citação foi entregue no endereço do responsável constante na base de dados do Cadastro de Pessoas Físicas (CPF) , justifica a rejeição de nulidade processual, arguida sob a alegação de ausência de ciência pessoal da comunicação processual;' e
b)   501/2015-TCU-Plenário (relatoria do Ministro-substituto André de Carvalho) :
'O endereço de envio de ofícios de audiência e citação deve ser previamente confirmado mediante consulta aos sistemas de informações disponíveis ao TCU, em especial, junto à base de dados da Receita Federal do Brasil, procedendo à juntada das consultas ao respectivo processo;' e
7.5. Também há que se ressaltar que não há a obrigatoriedade que a referida entrega seja efetuada, de forma pessoal, ao destinatário da citação conforme de extrai dos enunciados dos Acórdão 1019/2008-TCU-Plenário (relatoria do Ministro Benjamin Zymler) , 1.504/2012-TCU-Segunda Câmara (relatoria do Ministro Augusto Nardes) , Acórdão 680/2020-TCU-Plenário (relatoria do Ministro Vital do Rêgo) , dentre outros. Tal posicionamento já foi objeto de apreciação pelo Supremo Tribunal Federal, no âmbito do julgamento do Agravo Regimental no Mandado de Segurança nº  25.816, que julgou válida a forma de citação efetuada por este Tribunal:
'Ementa: Agravo regimental. Mandado de segurança. Desnecessidade de intimação pessoal das decisões do Tribunal de Contas da União. Art. 179 do regimento interno do TCU. Intimação do ato impugnado por carta registrada, iniciado o prazo do art. 18 da lei n. 1.533/51 da data constante do aviso de recebimento. Decadência reconhecida. Agravo improvido.'
7.6. In casu, consta dos autos que foi utilizado o endereço do recorrente na base de dados da Receita Federal (pesquisa de endereço à peça 44) , com endereço idêntico ao constante no comprovante de aviso de recebimento à peça 42, no qual consta o recebimento do documento por pessoa física, com identidade nº 3646400302, que assinou o AR, ainda que não conste a transcrição de seu nome legível naquele documento.
8. Reanálise dos elementos contidos nos autos
8.1. No mérito, o recorrente assevera que o acórdão recorrido é carecedor de elementos aptos que venham a caracterizar que ele cometeu a infração a qual fundamenta a sua condenação. Com efeito (peça 70, p. 7-9) :
a) foi consignado no voto condutor do acórdão recorrido que o recorrente passou aos sucessores a responsabilidade de um aporte financeiro muito maior que o compatível com a realidade local, o que acabou por dificultar ' (...) sobremaneira, o cumprimento do contrato pelas gestões posteriores';
b) a viabilização da construção de um matadouro era prioritária e estratégica pelo seu governo. O valor envolvido na pactuação não era excessivo e guarda compatibilidade com a economia rural afeta à municipalidade em discussão; e
c) por fim:
' (...) considerando que a única imputação que pende sobre o Recorrente é a contratação de repasse em valor superior à capacidade financeira do Município de lgaci, há de se concluir que esta responsabilização não pode prevalecer, pois não há elementos nos autos que possam fundamentar esta conclusão, doutra banda, uma política de governo voltada a prioridade ao desenvolvimento da pecuária municipal jamais teria este montante como excessivo, revelando-se mera discricionariedade administrativa de priorizar recursos suficientes à concretização deste projeto.'
Análise:
8.2. No mérito, nenhuma reforma há que ser efetuada no acórdão recorrido.
8.3. Consigne-se, inicialmente, que a irregularidade imputada ao recorrente se deve ao fato da construção de matadouro, objeto do Contrato de Repasse 0188456-69/2005 não ter sido concluído vide item 2.1 deste Exame) . Como não há notícia nos autos de que essa irregularidade foi suprida, em nenhuma das três gestões municipais em que a referida pactuação teve vigência, não se verifica, em princípio, motivo para que o débito seja afastado. 
8.4. A Lei 8.443/1992, na alínea 'b' do § 2º do art. 16, prevê que a solidariedade quanto ao débito, no caso de julgamento de contas com fundamento na alínea 'c' do inciso III daquele mesmo dispositivo legal, se estende para o terceiro que for 'parte interessada na prática do mesmo ato' e que haja concorrido 'de qualquer modo' para o 'cometimento do dano apurado'. Ora, tais hipóteses legais se aplicam à condição processual do recorrente na medida em que ele:
a) propôs, em 18/4/2005, o plano de trabalho inicial da pactuação em questão prevendo benefícios, diretos e indiretos, a 18.000 habitantes com custo total de R$ 204.750,00, sendo que, a título de contrapartida, o Município de Igaci/AL destinaria R$ 9.750,00 (peça 1, p. 66-74) ;
b) em 30/12/2005, assinou o contrato de repasse em discussão (peça 1, p. 98-110) ; e
c) posteriormente, requereu aditivo contratual onde apresentou número de beneficiários no total de 15.000 pessoas e aumento do valor da contrapartida para R$ 305.000,00 (peça 1, p. 7886) , o qual veio a se concretizar por meio da assinatura do respectivo termo aditivo, em 30/4/2007 (peça 1, p. 114) .
8.5. A par de tais documentos, há que se ressaltar que:
8.5.1. No contrato de repasse em discussão, a proposta de aumento da contrapartida, do valor inicialmente previsto de R$ 9.750,00 para R$ 305.000,00, representa um acréscimo percentual de mais de 2.900% vindo a superar o próprio valor previsto para ser repassado pelo Concedente. 
8.5.2. As fundamentações do despacho que ordenou a citação do recorrente restam suficientemente comprovadas haja vista que ele: 'assumiu um compromisso maior que o Concedente, o que não é muito comum nesse tipo de acordo'; efetuou 'toda interlocução com a Caixa'; comprometeu um aporte financeiro que 'certamente, teve reflexos negativos para as gestões posteriores'.
8.5.3. Ao contrário do que defende o recorrente, o aumento do valor da contrapartida não é o único motivo que conduz a sua responsabilização solidária nestes autos. 
8.5.4. Ademais, não se sustenta, assim, a alegada ausência de suporte documental para a caracterização da responsabilidade do recorrente.
8.6. Em relação aos argumentos de que a obra do matadouro público era prioritária e compatível com o orçamento municipal, inexistem comprovantes documentais que lhes deem suporte. Inexistem nos autos quaisquer outros documentos aptos a corroborar tais assertivas.  
8.7. Por fim, o recorrente não trouxe aos autos novos documentos que justificassem a razão pela qual ele aumentou, de forma significativa, o aporte financeiro para a obra objeto da pactuação em discussão ou os demais fatos mencionados no item 8.4 deste Exame. Dessa forma, não há razão para que seja desconstituído, total ou parcialmente, o débito imputado ao recorrente. 
CONCLUSÃO
9. Das análises anteriores, conclui-se que:
a) tendo em vista que o recorrente não foi notificado na fase interna do processo de TCE, se operou a interrupção de prazo prescricional de cinco anos prevista na Lei 9.873/1999, entende-se, assim, que o processo não detém um dos seus pressupostos de regular desenvolvimento, qual seja, a ausência de incidência da prescrição, em relação ao recorrente e ao responsável Agnaldo Cavalcante de Lisboa;
b) em face do longo transcurso de tempo até a citação do recorrente perante este Tribunal e a par dos fundamentos da citação do recorrente, que demandam a produção de provas à época da ocorrência dos atos a ele inquinados, entende-se que resta cerceada a defesa do recorrente, motivo pelo qual o acórdão recorrido deve ser anulado em relação a ele;
c) não se verifica nulidade na citação do recorrente na medida em que foi utilizada para a sua notificação o mesmo endereço que consta no sistema CPF da Receita Federal e o aviso de recebimento comprova que o ofício de citação foi efetivamente entregue a alguém; e
d) no mérito, da reanálise dos documentos contidos nos autos se verifica que não há insuficiência documental quanto aos fundamentos do acórdão recorrido, qual seja, não conclusão do objeto do contrato de repasso e vínculo de solidariedade na cadeia de responsabilidade dos ex-gestores municipais. 
9.1. Com base nessas conclusões, entende-se que o recurso seja provido, de forma a excluir o recorrente do presente processo em face da incidência da prescrição quinquenária ou que se reconheça sua nulidade por cerceamento à defesa do recorrente. Por força do art. 281 do RI/TCU, o afastamento da responsabilidade em razão da prescrição deve ser estendido ao Sr. Agnaldo Cavalcante de Lisboa, mantendo-se incólume a responsabilização de Antônio Eduardo Barbosa Amaral.
PROPOSTA DE ENCAMINHAMENTO
10. Ante o exposto, propõe-se: 
a) com base nos arts. 32, inciso I, e 33 da Lei 8.443/1992, conhecer o recurso interposto, para, no mérito, dar-lhe provimento e anular o acórdão recorrido apenas em relação ao recorrente José Petrúcio Oliveira Barbosa, considerando a ocorrência de cerceamento de defesa, excluindo-o do presente processo;
b) reconhecer a ocorrência da prescrição em relação ao recorrente, conforme a Lei 9.873/1999 e em consequência, nos termos do art. 281 do RI/TCU, excluir do presente processo o julgamento pela irregularidade das contas e as condenações em débito e multa do responsável Agnaldo Cavalcante de Lisboa;
c) dar ciência ao recorrente, aos demais interessados e ao Procurador-chefe da Procuradoria da República no Estado de Alagoas quanto ao acórdão que vier a ser proferido."
6.	É o relatório.

Marcos Guerra Costa (5.998/OAB-AL) e outros, representando José Petrúcio Oliveira Barbosa.

Subprocurador-Geral Lucas Rocha Furtado.

TOMADA DE CONTAS ESPECIAL. EXECUÇÃO PARCIAL DO OBJETO DO CONTRATO DE REPASSE QUE NÃO SE REVERTEU EM BENEFÍCIOS PARA OS MUNÍCIPES. CONTAS IRREGULARES. DÉBITO. MULTA. RECURSO DE RECONSIDERAÇÃO. CONHECIMENTO. OCORRÊNCIA DE CERCEAMENTO DE DEFESA EM RAZÃO DE DECURSO DO TEMPO. MÉRITO. PROVIMENTO.

TOMADA DE CONTAS ESPECIAL (TCE)

Secretaria de Recursos (Serur); Secretaria de Controle Externo de Tomada de Contas Especial (SecexTCE).

Em julgamento, recurso de reconsideração interposto por José Petrúcio Oliveira Barbosa, ex-Prefeito de Igaci/AL, contra o Acórdão 11327/2020-TCU-Segunda Câmara, por meio do qual o Tribunal considerou revel o recorrente, julgou irregulares suas contas e imputou-lhe débito em solidariedade com Agnaldo Cavalcante de Lisboa e Antônio Eduardo Barbosa Amaral, e aplicou-lhes multa individual em razão da não execução do objeto do Contrato de Repasse 0188456-69/2005 (Siafi 550096) .
2.	Nesta oportunidade, o recorrente alega, em suma, que: 
2.1.1. 	ocorreu a prescrição administrativa;
2.1.2. 	houve cerceamento a sua defesa ao transcorrer prazo superior a dez anos entre o fato gerador da TCE e a sua citação;
2.1.3.	sua citação não é válida pois não se deu de forma pessoal e a assinatura do recebedor é ilegível; e
2.1.4.	o acórdão recorrido carece de elementos aptos a caracterizar que ele cometeu a infração a qual fundamenta a sua condenação.
3.	Após examinar as razões recursais, a Secretaria de Recursos concluiu que o recurso deve ser provido, de forma a excluir o recorrente do processo em face da incidência da prescrição quinquenária ou que se reconheça sua nulidade por cerceamento à defesa do recorrente.
4.	Adicionalmente, a unidade especializada aponta que o afastamento da responsabilidade em caso de acolhimento da prescrição deve ser estendido a Agnaldo Cavalcante de Lisboa, por força do art. 281 do RI/TCU. O Ministério Público junto ao TCU concorda com o posicionamento. 
II
Preliminarmente, ratifico o despacho exarado no sentido de que o presente recurso merece ser conhecido, porquanto preenche os requisitos de admissibilidade previstos nos arts. 32, inciso I, e 33 da Lei 8.443/1992. 
Quanto ao mérito, concordo parcialmente com a análise empreendida pela secretaria especializada, razão pela qual incorporo seus fundamentos às minhas razões de decidir naquilo que não conflitar com este voto. 
A Tomada de Contas Especial em análise foi constituída para avaliar, em um primeiro momento, a responsabilidade do então prefeito de Igaci/AL, Antônio Eduardo Barbosa Amaral (gestão 2009-2012) , ante a não execução do objeto do Contrato de Repasse 0188456-69/2005, celebrado com o Ministério da Agricultura, Pecuária e Abastecimento (Mapa) para a construção de um matadouro. A transferência de recursos federais prevista era da ordem de R$ 195.000,00 e, a título de contrapartida, R$ 7.000,00 (peça 1, p. 66-76 e p. 98-112) .
Considero relevante registrar que durante a análise do processo, o relator a quo, Ministro Raimundo Carreiro, entendeu que a citação deveria recair sobre todos os gestores envolvidos nos três mandatos eletivos por envolver irregularidade que se perpetuou entre três gestões municipais (2005 a 2012) , asseverando em relação ao recorrente (peça 31) :
	" (...) 
a) Sr. José Petrúcio Oliveira Barbosa - Prefeito na Gestão de 2005 a 31/3/2008 
Assinou o Contrato de Repasse 0188456-69/2005/MAPA/CAIXA em 30/12/2005 (peça1, p. 110) .
Assinou o primeiro Termo Aditivo em 30/4/2007 (peça 1, p. 114) , no qual a contrapartida municipal foi elevada para um total de R$ 305.000,00 (trezentos e cinco mil reais) , quando o valor inicialmente fixado tinha sido de R$ 7.000,00 (peça 1, p. 100) .
Assumiu, assim, um compromisso financeiro maior que o Concedente, o que não é muito comum nesse tipo de acordo, que, em geral, confere ao Concedente a responsabilidade pelo maior aporte financeiro, como tinha sido acordado no Contrato de Repasse original.
A liberação dos recursos só ocorreu em agosto de 2008, quando não mais estava à frente da gestão municipal, uma vez que seu mandato se estendeu de 2005 a 31/3/2008.
Embora não tenha gerido os recursos federais, toda a interlocução com a Caixa foi por ele realizada, o que comprometeu o município a um aporte de recursos que não se mostra compatível com o seu porte. Essa assunção de responsabilidade financeira, certamente, teve reflexos negativos para as gestões posteriores, que diante do compromisso assumido (contrapartida) não tiveram o fôlego financeiro para dar seguimento ao empreendimento.
 (...) "
9.	Feita esta breve contextualização, passo a analisar os argumentos do recorrente. 
10.	Primeiramente, no que se refere à ocorrência de prescrição, divirjo da análise da Serur, que propõe a aplicação do prazo quinquenal com base na Lei 9.873/1999. 
11.	No que se refere à evolução da jurisprudência do Supremo Tribunal Federal (STF) acerca da prescrição de pretensão ressarcitória, limito-me a registrar o que restou consignado pelo relator do RE 636.886/AL (tema 899 da repercussão geral) , Ministro Alexandre de Moraes (destaques acrescidos) :
"Os argumentos acima elencados conduzem à conclusão no sentido de que a pretensão executória de título executivo proveniente de decisão do TCU da qual resulte imputação de débito ou multa é prescritível; e, portanto, a ela se aplica o prazo prescricional da Lei de Execução Fiscal.
Nenhuma consideração houve acerca do prazo para constituição do título executivo, até porque esse não era o objeto da questão cuja repercussão geral foi reconhecida no Tema 899, que ficou adstrito, como sobejamente já apontado, à fase posterior à formação do título.
Reitere-se: Após a conclusão da tomada de contas, com a apuração do débito imputado ao jurisdicionado, a decisão do TCU formalizada em acórdão terá eficácia de título executivo e será executada conforme o rito previsto na Lei de Execução Fiscal (Lei 6.830/1980) , por enquadrar-se no conceito de dívida ativa não tributária da União, conforme estatui o art. 39, § 2º, da Lei 4.320/1964."
12.	Ou seja, não procede a alegação de prescrição visto que a própria Suprema Corte deixou claro que o RE 636.886/AL não se aplica aos processos de controle externo, devendo prevalecer no caso concreto o entendimento no sentido de considerar imprescritíveis as ações de ressarcimento ao erário.
13.	Quanto à validade da citação questionada pelo recorrente, conforme expõe a unidade especializada, não se verifica nulidade na citação do recorrente na medida em que foi utilizada para a sua notificação o mesmo endereço que consta no sistema CPF da Receita Federal e o aviso de recebimento comprova que o ofício de citação foi efetivamente entregue.
14.	Entretanto, no que se refere à capacidade de exercício da ampla defesa, estou de acordo com a análise empreendida pela Serur de que assiste razão ao recorrente. 
15.	O conhecimento da irregularidade objeto da citação do recorrente só ocorreu com a sua citação em 10/1/2020, ao passo que seu último praticado (elevar a contrapartida municipal para R$ 305.000,00) , aconteceu por ocasião da assinatura no primeiro termo aditivo ao Contrato de Repasse 188.456-69/2005, realizada em 30/4/2007 (peça 1, p. 114) . 
16.	Ao contrário dos dois ex-prefeitos de Igaci/AL responsabilizados pelo Tribunal, sucessores à gestão do recorrente (itens 1 e 3 da tabela lançada no subitem 5.5.2.3 deste Exame) , não consta dos autos comprovação de que houve a sua notificação na fase interna da TCE.
17.	A conduta em questionamento diz respeito ao aumento significativo da contrapartida que ao final, segundo exposto no voto do relator a quo, passou ao município a responsabilidade de um aporte financeiro muito maior do que o compatível com a realidade local, o que dificultou, sobremaneira, o cumprimento do contrato pelas gestões posteriores.
18.	O tempo superior a doze anos transcorrido entre a conduta do recorrente e sua primeira notificação prejudicou, a meu ver, o exercício da ampla defesa, do contraditório, da garantia de produção de provas e do devido processo legal, especialmente ao se avaliar a circunstância que subsidiou a inclusão do responsável como responsável nos autos.
19.	Para rebater a irregularidade atribuída ao responsável, seria necessária a produção de provas àquele tempo no âmbito das gestões que o sucederam, de forma que o longo decorrer de tempo até a sua notificação trouxe prejuízo ao regular exercício de sua defesa. 
20.	Por tais razões, concluo que o recurso deve ser conhecido de forma a anular os efeitos do Acórdão 11327/2020-TCU-Segunda Câmara em relação ao recorrente, uma vez constatado o cerceamento à sua defesa, restando, assim, ausente o pressuposto de desenvolvimento regular do processo.
Ante o exposto, voto por que o Tribunal adote o Acórdão que ora submeto à deliberação deste Colegiado. 
TCU, Sala das Sessões, em 9 de novembro de 2021.
Ministro BRUNO DANTAS 
Relator